【裁判字號】    94,訴,18
【裁判日期】    950126
【裁判案由】    租佃爭議
【裁判全文】
臺灣板橋地方法院民事判決                94年度訴字第18號
原      告
即反訴被告  子○○○
                      號2樓
訴訟代理人  辛○○
            陳化義律師
被      告
即反訴原告  乙○○
訴訟代理人  甲○○○
訴訟代理人  尤英夫律師
            鄭仁哲律師
            李育錚律師
被      告
即反訴原告  戊○○
            丁○○
            己○○
兼上列三人
訴訟代理人  庚○○    住台北縣新莊市○○路133號13樓
被      告  未○○    住台北縣三重市○○○路116號
            午○○    住台北縣新莊市○○路103號11樓之1
            巳○○    住台北縣板橋市○○路○段24號2樓
            寅○○○(賴俊哲之.
                      住台北縣新莊市○○街56號
            辰○○    住台北縣新莊市○○街23號4樓
            卯○○    住台北縣新莊市○○路10巷4號
            癸○○○  住台北縣新莊市○○路543巷7弄21號3樓
            丑○○    住台北縣新莊市○○路105號4樓
            財政部國有財產局
                      設台北市○○○路116巷18號
法定代理人  壬○○    住同上
訴訟代理人  申○○    住台北市○○○路○段290號3樓
複代理人    吳嘉榮律師
            商桓朧律師
複代理人    丙○○    住台北市○○○路○段290號3樓
上列當事人間租佃爭議事件，經本院於民國95年1月3日言詞辯
論終結，判決如下：
    主  文
原告之訴及假執行之聲請均駁回。
訴訟費用由原告負擔。
反訴原告之訴及假執行之聲請均駁回。
反訴訴訟費用由反訴原告負擔。
    事  實
    事實及理由
甲、程序方面：
  一、被告財政部國有財產局之法定代理人原為洪寶川，嗣於94
      年12月14日變更為壬○○，其於95年1 月9 日依法聲明承
      受本件訴訟，於法並無不合，應予准許。又被告賴俊哲於
      94 年7月28日死亡，由其妻寅○○○單獨繼承，並於94年
      11 月9日就系爭4 筆土地辦妥繼承登記等情，業據寅○○○於本院94年9 月29日言詞辯論期日陳明在卷，並有原告
      提出之土地登記簿謄本之記載可憑，原告於94年11月30日
      具狀聲明由寅○○○承受訴訟，亦無不合，應予准許。
  二、被告未○○、午○○、巳○○、寅○○○、辰○○、卯○○、癸○○○、丑○○經合法通知，未於言詞辯論期日到
      場，核無民事訴訟法第386 條所列各款情形，爰依原告之
      聲請，由其一造辯論而為判決。
乙、本訴部分：
  壹、原告主張：
    一、兩造間有租約存在：
      1.坐落台北縣五股鄉○○段水碓小段第1 、3 、4 、32地
        號土地（以下簡稱系爭土地）原所有權人為黃鋼柱，於
        民國42年依據耕地三七五減租條例規定而與承租人韋金
        新（即原告之祖父）訂立耕地租約，租約耕作面積如下
        ：1 地號總面積0.8875公頃，承租面積0.3221公頃，3
        地號總面積0.6411公頃，承租面積0.3201公頃，4 地號
        總面積0.3472公頃，承租面積0.09 02 公頃，32地號總
        面積0.1469公頃，承租面積0.1469公頃，並經台北縣政
        府北股音字第81號登記在案。
      2.嗣上開土地於民國52年2 月間經台北地方法院拍賣，由
        被告乙○○及張聰明、賴通海三人得標而為新所有權人
        。其後韋金新過世因無後嗣，由其母姓胞兄廖金榮繼承
        耕作，廖金榮過世後由其子廖安畢繼承耕作，並於民國
        81 年9月3 日單獨聲請租約變更續租登記，經以存證信
        函通知被告乙○○、張聰明、賴通海三人後，向台北縣
        政府辦理繼承該租約手續為承租人，並經准許在案，因
        而延續該租約至81年12月4 日。況該租約之中央蓋有民
        國50/12/31,61/12/31 續訂, 右下角86/10/29北縣五民
        30667 號補登記方戳，益證其始終延續中，且因而延續
        到86/10/29應無疑義，迄今仍耕作中，已形成不定期租
        約狀態中。
      3.其後廖安畢於89年1 月22日死亡，長女廖室斗、次女廖
        素蓮、養女廖素真均拋棄繼承（長男廖軫輝業於90年4
        月14日死亡），原告為廖安畢之配偶，係廖安畢唯一之
        繼承人，且為實際耕作人，原告要求被告協同辦理租約
        變更登記，被告不承認，更不配合。本件經台北縣五股
        鄉公所於92年11月5 日及同年12月10 通 知兩造調處均
        無法達成共識後，移送台北縣政府耕地租佃委員會調處
        決議「由承租人補繳納五年租金後後續定租約」，原告
        不服調處結果，經台北縣政府移請鈞院辦理。
    二、系爭土地係因天然災害致不能耕種，非原告棄耕廢耕：
      1.系爭土地因位置靠近五股鄉溫子川，地勢低漥，人人皆
        知，每次遇到豪大雨或颱風來襲，必發生災害，尤其自
        民國45年起，中央政府委派榮工處開挖拓寬關渡口之時
        起，海水有逐年倒灌之情形，內淡水河系之各河川水位
        ，也逐年隨工程闊寬之進度加寬而升高，農地受海水鹽
        害之情形也逐年加重，故自民國45年起，五股鄉公所及
        耕地租佃委員會會同調查後，而核發地租減免證明書給
        佃農，用於減免繳地租（原告證一）。
      2.其後民國52年秋天台北盆地發生葛樂禮超級颱風，又適
        逢關渡口剛巧拓寬完工之初，海口原天然地形用於擋海
        潮之關渡左右岸山腳被削寬加大，因而擋不住海水大量
        倒灌，盆地內之低於海拔之農田及果菜園，都浸泡於海
        水鹼水中而普遍枯死，農地從此也因鹽分太重而不能耕
        種，其涵蓋面積包括關渡平原，蘆洲新莊五股溫子川一
        帶，本件土地也在其範圍內，從此長期在無法耕種及免
        繳租金狀態中。
    三、又該耕地因海水倒灌淹水致不能耕種之事實，為眾所皆
        知之事實，流氓歹徒便趁虛而入，自民國82年至88年間
        ，大量亂傾倒垃圾，高達30公尺以上，所倒面積數十公
        頃，當時連政府機關都無法有效防止於事先及阻止於現
        行，嗣後幸經法院追訴判罪而暫停，此為不可抗力，不
        是廢耕。原告嗣於政府出面排除障礙後，已積極改良土
        地加填好土種植芭樂樹及釋迦果樹，被告耕作意願堅定
        ，合宜准許續訂租約，因如不同意原告續耕，被告本身
        因經商富有享受，毫無意願及耕作能力，自不能收回，
        宜准續耕原告以地盡其利，而防荒廢。
    四、原告並無拒付租金或不付租金達兩年之責任：本件以前
        均有繳納租金前地主及承接之地主被告皆然，嗣因海水
        倒灌，經五股鄉公所核發免稅証明（證16 證明書），
        出租人隨時看得到此淹水之事實，也公開明知此淹水事
        實而不來收租金，因而多年來，出租人也未催收地租或
        不發存證信函催收地租，所以此後未繳租金及不收租金
        之事實也為兩造所不爭。因而本租約已淪為不定期租約
        狀態中。
    五、耕作位置及面積與地籍資料不符之問題：本件關於第32
        地號係獨立承租全筆，並無耕作面積短少之問題。其他
        第1 地號原告係與訴外人王萬得、鄭港傳等3 人共同承
        租耕作，第3 地號與訴外人林國川共同承租耕作、第4
        地號與訴外人韋進益、韋國治、韋國彬、韋國川、韋友
        銘等5 人共同承租耕作。由於該3 筆土地後來被大量傾
        倒垃圾，堆積高30公尺以上成垃圾山，地形地貌完全改
        變，已無經界可依循，產生歪斜不明，承租人非地政人
        員，無法依原租位置對準，無法確認真正位置，全憑相
        對位置概念位置耕種，故地政人員在本案之現場測量結
        果，容有耕作位置不完全與原耕作位置相符，或面積因
        位移到鄰地致產生耕地面積不足，此為常情，不能據此
        認為原告故意就不足之部分不耕作。所幸耕作位置大部
        分尚能跨在系爭地號上，其他部分面積則位移到同段第
        2 地號上（該地號也是被告所有，地政人員未將位移到
        鄰地之部分計入，參見證19位移參考圖），如將該部分
        標出，合計面積不會少於所承租之公頃，因原告原來所
        耕作位置為該第1 地號位在東側，第3 地號位在南側，
        第4 地號位在北側（如證18耕作位置約定圖圖），而西
        北角耕作部份已位移到同段第2 地號上，被告故意不將
        此位移部份及情形告訴法院，卻以此大作文章說原告耕
        作面積不足，為求正確，實有重新測量之必要，以免失
        誤。
    六、綜上，原告既有租約存在，也有耕種之事實，確無如被
        告所抗辯違反三七五減租條例第16條及第17條之情形，
        被告應受判決如訴之聲明。
    七、聲明：(1)確認原告與被告間就坐落五股鄉○○段水碓小
        段第1 地號總面積0.8875公頃承租面積0.3221公頃、第
        3 地號總面積0.6411公頃承租面積0.3201公頃、第4 地
        號總面積0.3472公頃承租面積0.0902公頃、第32地號總
        面積0.1469公頃承租面積0.1469公頃等土地之三七五耕
        地租賃關係存在。(2)被告應協同辦理續訂前項土地之耕
        地租約如上承租耕作面積，承租人為原告名義。(3)原告
        願供擔保，請准宣告假執行。
  貳、被告抗辯：
    一、被告乙○○部分：
    （一）原告是否有權繼承系爭三七五耕地租賃契約﹖
          原告陳稱系爭土地之承租人原為韋金新，其後韋金新
          死亡後，繼承人間協議由其兄廖金榮一人承受耕作權
          ，嗣廖金榮過世後由其子廖安畢繼承耕作，廖安畢死
          亡後，由其妻子○○○即原告繼承云云。惟查，原告
          對於廖金榮是從原承租人韋金新處依繼承承受系爭租
          佃契約乙節並未提出相關證據予以證明，且原告就上
          開部分亦僅提出其所自行製作之繼承系統表，而未有
          其他證據可資佐證。是以其之所言是否為真實容有疑
          問。
    （二）原告就系爭土地是否有未自任耕作之情事發生，而有
          耕地三七五減租條例第16條第1 、2 項所定之租約無
          效情形﹖
        1.被告乙○○自91年間起曾屢屢至系爭土地現場進行勘
          查，赫然發現系爭土地並無任何原告所耕作種植之作
          物存在，亦未發現原告有於系爭土地上從事耕作。且
          現場雜草叢生，到處都是他人所丟棄之廢棄物，並亦
          遭人任意傾倒廢棄之廢土及廢棄物，已達數層樓高，
          經被告乙○○調查後始得知，系爭土地自81年起即遭
          人傾倒廢土及廢棄物。由此可知，原告早已任令系爭
          土地荒蕪而從未予以耕作。且原告為承租系爭土地之
          佃農，負責於系爭土地上耕作，而系爭土地卻遭人傾
          倒廢土高達數層樓高，顯見，上開廢土傾倒之行為應
          是有經過原告之同意，否則何以上開廢土堆積高達數
          層樓而原告從未加以制止或報警處理。再加以如原告
          確有在系爭土地上種植作物，則倒廢土之人怎可能如
          此猖獗，在有種植作物之土地上濫倒廢土，且原告怎
          可能對此不聞不問，而任令他人於系爭土地上倒廢土
          ，毀壞其所耕作之作物，此顯與常理不符。由此更足
          證，原告根本未在系爭土地上耕種作物，所以其就此
          毫不關心。
        2.依94年6 月9 日鈞院勘驗筆錄所載﹕「3 地號土地上
          種有柚子及芭樂，高度約75至100 公分，數量約180
          棵，土地上雜草遍佈，散落磚塊、水泥塊、石塊，土
          質不良無水源。4 地號土地上種有柚子、芭樂、釋迦
          ，高度約60至140公分，數量約50棵，地上雜草叢生
          ，遍佈石塊、磚塊，土質不良無水源。1 號土地與4
          地號土地緊鄰，亦種有柚子、芭樂、釋迦，高度約60
          至140 公分，數量約100 棵，土地上遍佈雜草、石塊
          及磚塊，土地邊沿地帶約100 平方公尺散佈有垃圾及
          廢棄物，看起來像整地過不久。32地號土地上種有芒
          果、芭樂、橘子，橘子高度約60至100 公分，數量約
          120 棵，地上亦遍佈雜草、石頭、磚塊、水泥塊。以
          上土地均地表不平、乾燥無灌溉系統及均有零星廢棄
          物。」可知，系爭土地上是為雜草叢生，及遍佈石塊
          、磚塊、水泥塊和垃圾等廢棄物，且系爭土地之土質
          不良，亦無任何水源和灌溉設施，顯見系爭土地應無
          人加以管理。再加以系爭土地所種植之作物，其高度
          均不高。顯見，被告於系爭土地上所種植之作物完全
          是臨訟才為種植，以製造其有在系爭土地上耕作之假
          象，實則其早已未在系爭土地從事任何耕作種植行為
          。
        3.依雙方間之三七五耕地租約（北股音字第81號）所載
          ，原告所承租耕作之土地面積分別是為「1 地號土地
          0.3885公頃、3 地號土地0.3201公頃、4 地號土地0.
          0902公頃及32地號土地0.1469公頃」，然依新莊地政
          事務所土地複丈結果通知書所載，原告所實際耕種之
          面積分別是為：「1 地號土地0.0439公頃、3 地號土
          地0.1499公頃、4 地號土地0.0992公頃」，二者間顯
          有差距存在。且原告實際耕作之位置，與土地耕作位
          置圖所載之原告應耕作之位置亦大不相同（見被證4
          號），並與其他承租人實際耕作之位置相互重疊（見
          被證5號）。由此可知，原告在系爭土地上自始自終
          根本未有任何種植耕作行為，而係臨訟才在系爭土地
          上種植作物作為掩飾。如其長久以來均有在系爭土地
          上耕作，則何以其實際耕作面積，會和其依系爭耕地
          租約所應耕作之面積會有如此大差距存在，又為何會
          與其他承租人相重疊。且依原告所述系爭土地目前是
          由原告之子女廖室斗及原告之小姑廖阿美共同耕作，
          顯見，原告根本未在系爭土地上自任耕作。
        4.原告曾於93年6 月間發現系爭土地遭原告調處時之訴
          訟代理人辛○○及其他人士違規傾倒廢棄土，原告除
          依法向鈞院檢察署提出告訴外，並向台北縣政府提出
          檢舉，經台北縣政府現場實際勘查後，發現系爭土地
          上確實遭人堆置土石方，並有怪手挖送土石方至機械
          分類處理（見被證六號）。由此可知，系爭土地上根
          本未種植有任何農作物，亦足證原告未從事任何耕作
          行為。嗣後原告就上開部分雖向台北縣政府請求更正
          ，並由台北縣政府予以發函更正，惟原告請求台北縣
          政府會勘更正之時間是在94年10月間，距被告提出
          檢舉之時間已有一年多之時間，現場狀況早已因時間
          之經過而有所變更，且被告當時亦是與台北縣政府人
          員共同會勘系爭土地，怎可能會發生錯誤之情事。由
          此顯見，台北縣政府所發之上開更正函文，根本與事
          實不符而不足為憑。
        5.按「耕地之租佃，依本條例之規定；本條例未規定者
          ，依土地法及其他法律之規定。」﹔「承租人應以善
          良管理人之注意，保管租賃物。租賃物有生產力者，
          並應保持其生產力。」耕地三七五減租條例第1 條及
          民法第432 條第1 項分別訂有明文。依上開條文之規
          定，原告既為系爭土地之承租人，則其自應盡到善良
          管理人之注意義務，保管系爭土地，並排除他人對系
          爭土地所為之任何侵害行為，以維持系爭土地原有之
          圓滿狀態，且應保持系爭土地之生產力。然而如上所
          述，原告卻對於違法份子就系爭土地所為之濫倒廢棄
          物侵害行為，完全不聞不問，亦未有任何積極行為，
          用以排除上開侵害行為，顯見原告根本未盡到善良管
          理人之保管義務，且其亦未保持系爭土地應有之生產
          力。由此可知，系爭土地之所以無法耕作完全是可歸
          責於原告因素所造成，其自不得以此免除其耕作之責
          任。
        6.是以，原告既已自認其於81年至88年間從未在系爭土
          地上自任耕作，則其之所作所為自已符合耕地三七五
          減租條例第16條所規定之租約無效情形。民國52年間
          縱如原告所言，系爭土地曾因葛樂禮颱風發生海水倒
          灌，致使系爭土地因水災而無法耕作，則原告自應於
          水災消退後，於系爭土地上再次進行耕作並種植作物
          ，然依原告所言，其根本未在系爭土地上再次為自任
          耕作，而以系爭土地遭受鹽害為由拒絕耕作。惟系爭
          土地怎可能僅因一次海水倒灌而長達約三十年無法耕
          作，此顯不符合一般常理。
        7.被告之所以未向原告收取租金完全是因被告於購買系
          爭土地時根本不知道系爭土地上存在有系爭租佃契約
          ，更遑論知悉承租人為何人及向其收取租金。是以，
          原告陳稱「被告知悉淹水事實而不來收租金」云云等
          語，顯與事實不符而不足採信。
      8.綜上所述，原告就系爭土地確有未自任耕作之情事發
          生，依照耕地三七五減租條例第16條之規定，系爭租
          佃契約自屬無效不存在。
    （三）原告就系爭土地是否有「非因不可抗力繼續一年不為
          耕作」之情事發生，而被告得依耕地三七五減租條例
          第17條第1項之規定予以終止系爭耕地租約﹖
      1.系爭土地自81年起既遭人棄置廢土及廢棄物，顯見，
          原告自是時起應已未在系爭土地上進行耕作，並種植
          農作物，原告就此亦自認無誤。且被告自91年間屢屢
          至系爭土地進行勘查，均未發現系爭土地上種植有農
          作物或被告有從事耕作之行為。由此可知，原告數十
          年來早已未曾於系爭土地耕作或種植農作物，則原告
          就此顯有「非因不可抗力繼續一年不為耕作」之情事
          。
        2.按「承租人承租耕地非因不可抗力繼續一年不為耕作
          ，不問其不為耕作者，係承租耕地之一部或全部，出
          租人均得依耕地三七五減租條例第17條第1 項第4 款
          規定終止租約，收回全部耕地。」最高法院84年台上
          字第1856號判例參照。如上所述，原告就其所承租之
          耕地僅就部分土地予以耕作，而未耕作全部土地，且
          其就未耕作之土地部分亦無任何不可抗力因素導致其
          無法耕作。是以，原告就此顯有非因不可抗力繼續一
          年不為耕作之情事，則依上開最高法院判例所示，被
          告自得依法終止系爭耕地租佃契約。
    （四）聲明：原告之訴駁回。
    二、被告戊○○、丁○○、己○○、庚○○部分：
    （一）被告先父張聰明自法院購得系爭土地後，就未親自與
          原告簽訂過租約，也未收到過租金。就事實而言，系
          爭土地於原告提出變更登記時，是一座垃圾山且無耕
          作稻穀之跡象。而且早在民國85年起就已是被堆放廢
          棄物的垃圾山。依三七五減租條例第16條第1 項規定
          承租人應自任耕作；第2 項規定承租人違反前項規定
          時，原訂租約無效。此參照台內地字第0930066140號
          文第二項：如有下列各款情形者，無論係耕地之全部
          或一部，均屬「未自任耕作」，其第（三）款：承租
          人於承租耕地從事非農業使用如堆放廢棄物等。系爭
          土地早已無耕作之實，且堆放廢棄物，租約應屬無效
          ，且無存在的必要，無須辦理變更承租人登記。
    （二）原告稱系爭土地自82年起至86年遭不肖份子傾倒廢土
          ，然地主自85年起得知系爭土地被傾倒廢土就開始檢
          舉陳情並告發。相反的原告本應負有善良管理人之注
          意，保管租賃物，卻連報案、檢舉的動作都沒。豈可
          謂被傾倒廢土是不可抗力呢？。系爭土地為何與被告
          52 年 取得時的地貌、地形差距那麼大？為何變成垃
          圾高山？原告是土地使用者，是否有盡其愛護土地，
          保護土地責任與義務？如果基本的責任與義務都沒做
          到，地主亦無再讓租約存在的意義與必要。
    （三）聲明：原告之訴駁回。
    三、被告財政部國有財產局部分：
    （一）原告前於92年4 月2 日向被告申請換約續租系爭1 地
          號土地，經被告於92年4 月30日派員勘查結果，現場
          係種植榕樹，並未有實際耕作之事實，依耕地三七五
          減租條例第16條規定，原訂租約無效，被告即以92年
          9 月4 日臺財產北管字第0920034164函通知原告原訂
          租約無效，並註銷原告換約續租案。原告再於92年10
          月8 日申請換約續租，被告亦以92年10月16日臺財產
          北管字第0920040773號函覆不予同意，並註銷原告換
          約續租申請案，該租約應即無效，租賃關係因而消滅
          。故縱如原告所述已於系爭土地上補種芭樂、釋迦果
          樹，原已無效之租約，亦不因事後之改正而恢復效力
          。
    （二）聲明：原告之訴駁回。
丙、反訴部分：
  壹、反訴原告乙○○主張：
    一、按「耕地三七五減租條例第二十六條所謂出租人與承租
        人間，因耕地租佃發生爭議，係指舉凡因耕地租賃所生
        一切爭議而言，同條例第十三條所定特別改良費之償還
        之爭議，自亦包括在內。本件兩造因耕地租佃發生爭議
        ，既經依法調解調處而不成立，關於改良費償還之爭議
        ，自亦應認已經調解調處不成立。」（最高法院69年台
        抗字第365 號裁定參照）查本件本訴部分暨經調解調處
        不成立，且反訴原告於調解調處過程中一再主張系爭耕
        地租佃契約有無效（耕地三七五減租條例第16條）和得
        終止租約（耕地三七五減租條例條例第17條第1 項第4
        款）之情事，則依上開最高法院裁定所示，應認反訴部
        分已經調解調處不成立之程序，反訴原告自得提起本件
        反訴。是以，本案反訴部分既屬已經調解調處不成立之
        程序，則反訴原告就反訴部分依法自不需繳納任何訴訟
        費用。
    二、按「耕地承租人應自任耕作，並不得將耕地全部或一部
        轉租於他人；承租人違反前項規定時，原訂租約無效，
        得由出租人收回自行耕種或另行出租」，耕地三七五減
        租條例第16條第1 、2 項定有明文。次按「承租人應自
        任耕作，違反此項規定者，其租約為無效，耕地三七五
        減租條例第16條第1 項及第2 項前段定有明文。又所謂
        「不自任耕作」，係兼指轉租及將耕地借與他人使用，
        或交換耕作，或承租人自己未將租賃物供耕作使用，而
        擅自變更用途，或無正當理由不自耕作而任命荒蕪者而
        言。」最高法院71年台上字第4294號判決參照。再按，
        耕地三七五減租條例第16條第2 項所謂原租約無效，係
        指承租人違反前項所定不自任耕作或轉租之限制時，原
        訂租約無待於為終止表示，當然向後失其效力，租賃關
        係因而歸於消滅而言，非謂租賃關係係自始不存在，故
        出租人應有租賃物返還請求權，最高法院80年度台再字
        第15號判例可稽。另按「耕地租約在租佃期限未屆滿前
        ，非有左列情形之一不得終止：一、承租人死亡而無繼
        承人時。二、承租人放棄耕作權時。三、地租積欠達兩
        年之總額時。四、非因不可抗力繼續一年不為耕作時。
        五、經依法編定或變更為非耕地使用時。」耕地三七五
        減租條例第17條第1項定有明文。如前所述，反訴被告
        既未自任耕作而任令系爭土地荒蕪，則依耕地三七五減
        租條例第16條之規定，系爭耕地租佃契約自屬無效。且
        反訴被告亦有「非因不可抗力繼續一年不為耕作」之情
        事發生。是以，反訴原告依法終止雙方間之系爭耕地租
        佃契約自屬於法有據。為此，依耕地三七五減租條例條
        例第16條及第17條第1 項第4 款規定，兩造間之租佃關
        係自屬不存在，反訴原告自得請求反訴被告返還系爭土
        地。
    三、聲明：(1)反訴被告應將如附表所示之土地返還與反訴原
        告及其他共有人。(2)反訴原告願供擔保，請准宣告假執
        行。
  貳、反訴原告戊○○、丁○○、張木忻、庚○○主張：
    一、反訴原告自92年間起曾屢屢至系爭土地現場勘查，發現
        系爭土地並無任何反訴被告所種植之作物存在，亦未發
        現反訴被告有於系爭土地從事耕作。且現場雜草叢生堆
        積廢棄物。廢棄物堆積高達數十公尺高。由此可知反訴
        被告早已任系爭土地荒無而未從事耕作。且依雙方間之
        三七五租約（北股音字第８１號）所載，反訴被告所承
        租耕作土地第１地號面積０．３２２１公頃，第３地號
        面積０．３２０１公頃；然依新莊地政事務所土地複丈
        結果通知書所載反訴被告在系爭土地實際耕作面積為第
        １地號面積０．０４３９公頃、第３地號面積０．１４
        ９９公頃，且為新種植物，實際耕作面積只佔應耕作面
        積百分之50不到，其餘任其荒蕪，顯然承租人未自任耕
        作，全部耕地租約應歸於無效，原定租約向後失其效力
        ，租賃關係因而消滅。
    二、按耕地租賃以支付地租而耕作他人之農地為要件，所謂
        「耕作」指定期（按季）（按年）收穫，而施人工於他
        人之土地以栽培農作物而言（最高法院63年台上字第12
        18號判例要旨參照）。而所謂「農作物」之定義，依行
        政院農委會82年2 月19日八二農林第0000000A號函略以
        ：「凡經適當規劃種植並以其根、莖，葉，花，果實即
        種子為經濟生產目的之植物」，反訴被告聲稱有在系爭
        土地耕作，又提不出耕作收穫紀錄。且現場無水源，無
        管理跡象。故系爭土地應為「無耕作」之事實，顯仍違
        反耕地租賃目的。
    三、系爭土地原本高度是比高速公路橋墩還低一些。而今現
        場堆放廢棄物高達數十公尺高（比高速公路高）。依照
        台內地字第0930066140號函對於耕地三七五減租條例第
        16條第1 項、第2 項規定之執行方式「承租人於承租耕
        地從事非農業使用，如堆放廢棄物」承租人已違反此項
        規定。且民法第432 條規定承租人應已善良管理人之注
        意，保管租賃物。租賃物有生產力者應保持其生產力。
        承租人沒有以善良管理人之注意保管租賃物，致系爭土
        地被傾倒廢土堆積成垃圾山，然承租人推說被傾倒廢土
        是不可抗力。國有國法家有家規。只要依法解決哪是不
        可抗力、阻擋不了的事。再說：堆積廢棄物在先然後再
        在廢棄物上種植也算是耕作嗎？
    四、系爭土地自80幾年間即遭人棄置廢棄物，顯見反訴被告
        自是時起應未在系爭土地上進行耕作，種植農作物。且
        反訴原告自92年起屢屢至系爭土地勘查均未發現系爭土
        地上有種植農作物，及反訴被告有從事耕作之行為。反
        訴被告就此顯有「非因不可抗力繼續一年不為耕作。」
        之情事，反訴原告依法得終止租約。
    五、聲明：(1)反訴被告應將如附表所示之土地返還與反訴原
        告及其他共有人。(2)反訴原告願供擔保，請准宣告假執
        行。
  參、反訴被告抗辯：
    一、反訴答辯引用本訴之陳述。
    二、聲明：反訴原告之訴駁回。
丁、兩造不爭執之事實：
  壹、民國52年2 月間，被告乙○○、張聰明及賴通海3 人經由
      法院公開拍賣投標程序，共同得標承買第三人黃鋼柱所有
      系爭4 筆土地，被告乙○○3 人之所有權應有部分各為3
      分之1 。
  貳、系爭土地所登記之三七五耕地租約，原是由訴外人黃鋼柱
      （即出租人）與韋金新（即承租人）所簽訂。於52年2 月
      2 日由被告乙○○等人依法院拍賣程序取得系爭土地所有
      權後，即由被告乙○○等依法承受訴外人黃鋼柱出租人之
      地位。
  參、系爭土地於81年至88年間因被傾倒垃圾、廢土及廢棄物等
      ，原告於上開時間內均未在系爭土地為任何耕作種植行為
      。
  肆、兩造間租佃爭議案件，業經五股鄉公所耕地租佃委員會調
      解不成立及台北縣政府耕地租佃委員會調處不成立在案。
戊、本件之爭點及法院之判斷：本件被告未○○、午○○、巳○○、寅○○○、辰○○、卯○○、癸○○○、丑○○經合法
    通知，均未於言詞辯論期日到場，亦未提出準備書狀爭執。
    其餘被告與原告於本院94年12月1 日言詞辯論期日協議簡化
    本件之爭點為：(1)原告是否有權繼承系爭三七五耕地租賃契
    約﹖(2)原告就系爭土地是否有未自任耕作之情事發生，而有
    耕地三七五減租條例第16條第1 、2 項所規定之租約無效情
    形﹖(3)原告就系爭土地是否有「非因不可抗力繼續一年不為
    耕作」之情事發生？被告依耕地三七五減租條例第17條第1
    項之規定終止系爭耕地租約是否合法﹖茲論述如下：
  壹、原告是否有權繼承系爭三七五耕地租賃契約﹖
    一、原告主張系爭土地於民國42年間由其祖父韋金新依據耕
        地三七五減租條例規定而承租，並經台北縣政府北股音
        字第81號登記在案，韋金新過世因無後嗣，由其母姓胞
        兄廖金榮繼承耕作，廖金榮過世後由其子廖安畢繼承耕
        作，並於81年12月5 日向台北縣政府申請租約變更登記
        ，其後廖安畢於89年1 月22日死亡，長女廖室斗、次女
        廖素蓮、養女廖素真均拋棄繼承（長男廖軫輝業於90年
        4 月14日死亡），原告為廖安畢之配偶，係廖安畢唯一
        之繼承人之事實，業據提出租約影本1 件、繼承系統表
        1 件、廖安畢全戶戶籍資料、台北縣政府81年12月5 日
        八一北府地字第376489號函1 件及臺北縣五股鄉三七五
        耕地租約登記簿影本為證（參見卷一34頁、49頁、57頁
        -67 頁、68頁、152 頁、153 頁），參諸上開耕地租約
        登記簿載明北股音第81號耕地租約，租期74年1 月1 日
        至79年12月31日止之承租人確為廖安畢（參見卷一第
        152 頁），上開租約影本及台北縣政府函亦載明廖安畢
        嗣於81年12月5 日以現耕繼承人地位辦理耕地租約變更
        登記（參見卷一第68頁），綜上事證，系爭耕地租約由
        廖安畢繼承取得承租權至79年12月31日止之事實，應堪
        認定。
    二、嗣廖安畢於81年12月5 日申請辦理租約變更登記，因出
        租人乙○○三人於法定期限內異議（參見前揭台北縣政
        府函文內容），自此未見續辦理系爭租約之登記。廖安
        畢嗣於89年1 月22日死亡，原告主張除原告以外其他繼
        承人均拋棄繼承，原告為唯一繼承人，有權繼承廖安畢
        對於系爭耕地之租約等情，應堪採信。被告以原告未能
        證明韋金新死亡後由廖金榮繼承耕作權之事實，否認原
        告得繼承系爭耕地租約云云，尚不足採。
  貳、原告就系爭土地是否有未自任耕作之情事發生，而有耕地
      三七五減租條例第16條第1 、2 項所規定之租約無效情形
      ﹖
    一、按承租人應自任耕作，並不得將耕地全部或一部轉租於
        他人。承租人違反前項規定時，原訂租約無效，得由出
        租人收回自行耕種或另行出租，為耕地三七五減租條例
        第16條第1 項、第2 項所明定。所謂承租人應自任耕作
        ，係指承租人 應以承租之土地供自己從事耕作之用而
        言；如承租人以承租之土地建築房屋居住或供其他非耕
        作之用者，均不在自任耕作之列，應構成同條第二項所
        定原訂租約無效之原因（最高法院70年台上第4637號判
        例參照）。又耕地三七五減租條例於72年12月23修正增
        訂第17條1 項第4 款，規定耕地租約在租佃期限未屆滿
        前，非有左列情形之一不得終止：「.... 四 、非因不
        可抗力繼續一年不為耕作時。」對照同條例第16條第1
        項規定及上開最高法院判例意旨可知，所謂「不自任耕
        作」，係指承租人未以承租土地供自己從事耕作，並將
        土地出租、轉租他人或供其他非耕作之用，此時應構成
        上開條例第16條第1 項所定租約無效之原因；如單純非
        因不可抗力繼續一年不為耕作，則應屬同條例第17條第
        1 項第4 款所訂租約終止之原因。
    二、本件兩造均不爭執系爭土地於81年至88年間因被傾倒垃
        圾、廢土及廢棄物等，原告於上開時間內均未在系爭土
        地為任何耕作種植行為之事實。雖被告主張系爭土地被
        傾倒垃圾係經原告同意云云，然被告並未能舉證證明原
        告同意第三人傾倒垃圾或垃圾係由原告所傾倒之事實，
        故尚不能證明原告有將系爭土地轉租他人或以土地供其
        他非耕作之用之情形。依上開說明，原告單純未於系爭
        土地上耕作，尚難認為該當於耕地三七五減租條例第16
        條第1 項所定租約無效之原因。被告抗辯系爭租約無效
        云云，尚難憑採。
  參、原告就系爭土地是否有「非因不可抗力繼續一年不為耕作
      」之情事發生？被告依耕地三七五減租條例第17條第1 項
      之規定終止系爭耕地租約是否合法﹖
    一、系爭土地於民國81年至88年間因被傾倒垃圾、廢土及廢
        棄物等，原告於上開時間內均未在系爭土地為任何耕作
        種植行為之事實，為兩造所不爭執，已如前述。原告雖
        主張系爭土地被傾倒廢土致不能耕作乃屬「不可抗力」
        因素云云，惟按承租人應以善良管理人之注意，保管租
        賃物，租賃物有生產力者，並應保持其生產力。承租人
        違反前項義務，致租賃物毀損、滅失者，負損害賠償責
        任。但依約定之方法或依物之性質而定之方法為使用、
        收益，致有變更或毀損者，不在此限，民法第432 條訂
        有明文。原告主張系爭土地於民國81年至88年間遭人傾
        倒廢土之事實，僅為普通事變，非天災、地震等不可抗
        力事件甚明；且系爭土地當時由原告被繼承人廖安畢承
        租管領，竟遭人傾倒垃圾長達8 年之久，承租人顯有未
        盡善良管理人注意之情事，應屬可歸責於承租人之事由
        所致，可堪認定。被告主張原告就系爭土地有「非因不
        可抗力繼續一年不為耕作」之情事，應堪採取。
    二、惟按終止權之行使，依民法第263 條準用同法第258 條
        之規定，應向他方當事人以意思表示為之，契約當事人
        之一方有數人者，該意思表示，應由其全體或向其全體
        為之，此為終止權行使之不可分性（最高法院64年台上
        字第2294號判例參照）。被告主張原告就系爭土地有「
        非因不可抗力繼續一年不為耕作」之情事，依耕地三七
        五減租條例第17條第1 項規定終止租約，依上開說明，
        應由全體出租人為終止之意思表示，始為合法。本件被
        告僅由部分出租人即被告乙○○、戊○○、丁○○、張
        木忻、庚○○及財政部國有財產局等人為終止租約之意
        思表示，其餘出租人即被告未○○、午○○、巳○○、
        寅○○○、辰○○、卯○○、癸○○○、丑○○等人並
        未同為終止租約之意思表示，依上開法條及判例意旨，
        尚難謂已生終止租約之效力。
  肆、原告請求確認兩造間耕地租賃關係存在，並請求被告協同
      辦理續訂租約承租人之名義為原告有無理由？反訴原告請
      求反訴被告返還系爭土地有無理由？
    一、反訴部分：系爭耕地租約並無耕地三七五減租條例第16
        條第1 項所定租約無效之情事，原告即反訴被告雖有同
        條例第17條第1 項第4 款所定「非因不可抗力繼續一年
        不為耕作」之事實，然因反訴原告終止租約之意思表示
        並不合法，不生終止租約之效力，故被告即反訴原告提
        起反訴，依上開規定主張兩造租約不存在，請求原告即
        反訴被告返還系爭土地，為無理由，不應准許，其假執
        行之聲請，因訴之駁回而失所附麗，應併與駁回。
    二、本訴部分：
    （一）按耕地租約於租期屆滿時，除出租人依本條例收回自
          耕外，如承租人願繼續承租者，應續訂租約，耕地三
          七五減租條例第20條有明文。考其立法理由，無非為
          保障弱勢承租人之耕作權及生計，參酌耕地三七五租
          約清理要點第四條規定：「耕地租約期滿，出租人申
          請終止租約，而承租人申請繼續承租時，依左列規定
          處理：(一)承租人仍繼續耕作，而出租人有耕地三七五
          減租條例第19條第1 項各款情形之一者，應准承租人
          續訂租約。... 」，同要點第五條規定：「耕地租約
          期滿，出租人未申請終止租約，而承租人申請繼續承
          租，並有繼續耕作之事實者，應准續訂租約。」故承
          租人請求續訂租約，以其有繼續耕作之事實為要件，
          如無繼續耕作之事實，任另土地荒廢；縱出租人未依
          法終止租約，於承租人請求續訂租約時，出租人亦應
          得拒絕之。
    （二）第按所謂「耕作」指定期（按季）（按年）收穫，而
          施人工於他人之土地以栽培農作物而言（最高法院63
          年台上字第1218號判例要旨參照）。而所謂「農作物
          」之定義，依行政院農委會82年2 月19日八二農林第
          0000000A號函略以：「凡經適當規劃種植並以其根、
          莖，葉，花，果實即種子為經濟生產目的之植物」。
          查系爭土地自民國81年至88年間長達8 年之時間均無
          耕作之事實，且長期遭傾倒垃圾、廢土。依被告張木
          全等人及被告財政部國有財產局提出之照片所示，系
          爭土地於92年及93年間仍係雜草叢生，無耕作之事實
          （參見卷一第264 至266 頁及卷二第125 頁至140 頁
          ）。雖原告提起本件訴訟後，本院於94年6 月9 日勘
          驗現場時，系爭土地上種植柚子、芭樂、釋迦、芒果
          、橘子等果樹，惟查上述各種果樹採收期間不同，所
          使用之肥料亦有所不同，原告於系爭土地上混雜種植
          各種果樹，顯難達經濟生產之目的。且系爭土地長期
          遭傾倒垃圾、廢土，土質不良，污染嚴重，本質上顯
          已不適於供耕作生產農作物之用，再參諸現場並無任
          何水源，且本院勘驗現場時，系爭土地上之作物高度
          約僅60至140 公分高等情，足認系爭土地上之果樹係
          原告臨訟始行栽種，原告並無長期繼續耕作之事實。
          。
    （三）從而系爭土地於79年12月31日原訂租期屆滿後，因當
          時承租人廖安畢請求續訂租約，未獲原出租人同意，
          以致未再辦理租約續訂手續。嗣自81年間起，系爭土
          地因遭人傾倒垃圾、廢土，而無繼續耕作之事實，迄
          至93年原告提起本件訴訟前，長達十餘年均無繼續耕
          作之事實，顯然原告並非賴此耕作維生，參照上述耕
          地三七五減租條例第20條規定之立法意旨及耕地三七
          五租約清理要點之規定，原告及其被繼承人廖安畢既
          早已無於系爭土地上耕作之事實，原告猶請求續訂租
          約，自屬無據，不應准許，其假執行之聲請，因訴之
          駁回而失所附麗，應併與駁回。原告請求確認兩造間
          耕地租賃關係存在，亦無理由，應予駁回。
己、結論：原告之訴及反訴原告之訴均無理由，依民事訴訟法第
    385 條第1 項前段、第78條、第85條第1 項，判決如主文。
中    華    民    國    95    年    1     月    26    日
                  民事第三庭    法  官  許月珍
以上正本係照原本作成
如對本判決上訴，須於判決送達後20日內向本院提出上訴狀
中    華    民    國    95    年    1     月    27    日
                                書記官  劉昌明


司法院資訊處製作；財團法人民間司法改革基金會備份。
